ACORDAO-COMPLETO-2398001

ACÓRDÃO 1262/2020 ATA 17/2020 - PLENÁRIO

VISTO, relatado e discutido este processo de representação formulada pela empresa Seres - Serviço de Recrutamento e Seleção de Pessoal Ltda. em face de irregularidade no processo de Contratação de empresa especializada na prestação de serviços de apoio administrativo, técnico e operacional para suporte às atividades desenvolvidas pela Empresa Brasileira de Administração de Petróleo e Gás Natural S.A. Pré-sal Petróleo S.A - PPSA, nas áreas de engenharia de poço, de acompanhamento e controle da produção, comercialização de petróleo e gás natural e gestão de Contratos de Partilha de Produção e Acordos de Individualização da Produção, conduzida por meio do Pregão Eletrônico 11/2019,
ACORDAM os ministros do Tribunal de Contas da União, reunidos em sessão do Plenário, ante as razões expostas pelo relator, em:
	9.1. no mérito, considerar a presente representação parcialmente procedente, com fundamento no art. 276, § 6º, do Regimento Interno deste Tribunal; 
	9.2. determinar à Empresa Brasileira de Administração de Petróleo e Gás Natural S/A - Pré-Sal Petróleo S/A (PPSA) , com fundamento no art. 250, inciso II, do Regimento Interno/TCU, que adote as medidas abaixo indicadas, relativas ao Pregão Eletrônico 11/2019, e informe ao TCU, no prazo de 30 (trinta) dias, os encaminhamentos realizados:
	9.2.1. condicione a assinatura do contrato decorrente do certame às seguintes alterações na forma de execução do seu objeto, em função das irregularidades e riscos individualmente descritos a seguir:
	9.2.1.1. excluir a obrigação prevista no item 5.1 do edital, a qual exige que os serviços deverão ser executados por profissionais disponibilizados nas instalações da PPSA e de maneira regular, por 8 (oito) horas diárias de serviço no horário padrão das 09:00h às 18:00h, a fim de afastar a caracterização de habitualidade, pessoalidade e subordinação desses trabalhadores, requisitos caracterizadores de vínculo empregatício, nos moldes previstos no art. 3º da CLT, e, consequentemente, podendo levar à eventual condenação em ações trabalhistas, por responsabilização subsidiária, consoante o disposto Súmula TST 331, com potencial responsabilização subsidiária quanto aos encargos trabalhistas e previdenciários dos profissionais alocados no contrato;
	9.2.1.2. caso a empresa contratada ainda assim optar por manter os profissionais alocados prestando serviços com habitualidade nas dependências da PPSA, definir medidas para avaliar o cumprimento das obrigações trabalhistas e previdenciárias desse profissionais, a fim de evitar possível responsabilização subsidiária quanto aos encargos trabalhistas e previdenciários dos profissionais alocados no contrato;
	9.2.1.3. estabelecer que, previamente a cada demanda por serviço (estudos, análises, avaliações, pareceres técnicos etc.) , deverá ser fixado o quantitativo de horas necessárias para executá-lo, condizente com a complexidade de cada trabalho, de forma a atender ao disposto no art. 69, II, III e IV, da Lei 13.303/2016, bem como os níveis objetivos de qualidade esperados para cada produto entregue, considerando que a ausência de previsões desse tipo conduzem ao risco de remuneração pela ineficiência (paradoxo lucro-incompetência) .
	9.3. promover a correção do erro material verificado no subitem 1.6.1 do Acórdão 2823/2019-TCU-Plenário, o qual indicou, por equívoco, tratar-se do Pregão Eletrônico 19/2019, para fazer constar 11/2019;
	9.4. comunicar à Secretaria de Fiscalização de Infraestrutura de Petróleo e Gás Natural (SeinfraPetróleo) do TCU a respeito do fato a seguir, uma vez que deverá considerá-lo quando da análise dos elementos a serem apresentados, por força do disposto no subitem 9.2 do Acórdão 1663/2019-TCU-Plenário, pelo Ministério de Minas e Energia e a Agência Nacional de Petróleo, Gás Natural e Biocombustíveis, a respeito dos processos de contratação para exploração e produção de petróleo e gás natural celebrados no regime de partilha da produção:
	9.4.1. ausência de medidas adotadas por parte do Ministério de Minas e Energia, da Agência Nacional de Petróleo, Gás Natural e Biocombustíveis e da Secretaria de Coordenação e Governança das Empresas Estatais (Sest/ME) , que objetivassem a estruturação da Empresa Brasileira de Administração de Petróleo e Gás Natural S/A - Pré-Sal Petróleo S/A (PPSA) , principalmente no tocante ao seu quadro de pessoal, de forma a absorver o acréscimo de atribuições, decorrentes da realização da sexta rodada de partilha de produção e do leilão dos volumes excedentes ao contrato de cessão onerosa; e
	9.4.2. deflagração do Pregão Eletrônico 11/2019, em decorrência do relatado no subitem anterior, que objetivou terceirizar serviços afetos à mão de obra especializada, atinente à atividade-fim da PPSA, com previsão de vigência por 24 meses, passível de prorrogação, apesar de o Tribunal vir alertando a estatal e, também, diversos órgãos ministeriais, desde 2015, por meio dos Acórdãos 2.900/2015, 72/2017, 1.663/2019 e 2.430/2019, todos do Plenário do TCU, acerca da necessidade de estruturação da estatal, o que possibilitará o risco de extensão por até sessenta meses, sem que a situação seja regularizada.
	9.5. dar ciência desta deliberação à Empresa Brasileira de Administração de Petróleo e Gás Natural S/A - Pré-Sal Petróleo (PPSA) , ao Ministério de Minas e Energia, à Agência Nacional de Petróleo, Gás Natural e Biocombustíveis, à Secretaria de Coordenação e Governança das Empresas Estatais (Sest/ME) , à B-in Brasil Consultoria Ltda. e ao representante; e
	9.6. arquivar os presentes autos, nos termos do art. 169, V, do Regimento Interno/TCU, sem prejuízo de que a Selog monitore as determinações formuladas.

Representação sobre supostas irregularidades em pregão eletrônico para contratação de empresa especializada na prestação de serviços de apoio administrativo, técnico e operacional para suporte às atividades desenvolvidas nas áreas de engenharia de poço, de acompanhamento e controle da produção, comercialização de petróleo e gás natural e gestão de contratos de partilha de produção e acordos de individualização da produção.

Empresa Brasileira de Administração de Petróleo e Gás Natural S.A. Pré -Sal Petróleo S.A - PPSA.

3. Interessados/Responsáveis: não há.

13.1. Ministros presentes: José Mucio Monteiro (Presidente), Walton Alencar Rodrigues, Benjamin Zymler, Augusto Nardes (Relator), Aroldo Cedraz, Raimundo Carreiro, Ana Arraes, Bruno Dantas e Vital do Rêgo.
13.2. Ministros-Substitutos presentes: Augusto Sherman Cavalcanti, Marcos Bemquerer Costa, André Luís de Carvalho e Weder de Oliveira.

AUGUSTO NARDES

Trata-se de representação formulada pela empresa Seres - Serviço de Recrutamento e Seleção de Pessoal Ltda. (peça 22) em face de irregularidade no processo de Contratação de empresa especializada na prestação de serviços de apoio administrativo, técnico e operacional para suporte às atividades desenvolvidas pela Empresa Brasileira de Administração de Petróleo e Gás Natural S.A. Pré-sal Petróleo S.A - PPSA, nas áreas de engenharia de poço, de acompanhamento e controle da produção, comercialização de petróleo e gás natural e gestão de Contratos de Partilha de Produção e Acordos de Individualização da Produção, conduzida por meio do Pregão Eletrônico 11/2019.
2.	Em primeira apreciação da matéria, por meio do Acórdão 2823/2019-TCU-Plenário, este Tribunal conheceu da representação, indeferiu o pedido de medida cautelar ante a inexistência dos pressupostos necessários a sua concessão, uma vez configurado o pressuposto do perigo da demora reverso, e determinou a realização da oitiva da PPSA para que se pronunciasse acerca dos seguintes indícios de irregularidades:
1.6.1.1.falta de clareza na definição do objeto do certame, no tocante à pretensão de se contratar "serviço" (que justificaria os critérios para os atestados de qualificação técnica) ou "terceirização de mão de obra" (que justificaria os requisitos de qualificação mínima exigida para os profissionais) , considerando, ainda, a similaridade de exigências em ambos os casos;
1.6.1.2.eventual restrição indevida à competitividade do certame, em decorrência da concomitância de exigências de capacitação técnica da licitante e formação/experiência dos profissionais que executarão as atividades, devendo ser encaminhados os estudos técnicos preliminares que demonstrem haver quantitativo razoável de potenciais fornecedores aptos a atender ao objeto;
1.6.1.3.fixação de horário de trabalho para esses profissionais (dias úteis, com regularidade, dentro das dependências da PPSA e por oito horas diárias, insertas no período das 09:00h às 18:00h) , o que caracterizaria a pessoalidade e a habitualidade desses prestadores;
1.6.1.4.não estabelecimento de formas de controle e fiscalização do adimplemento das obrigações fiscais e trabalhistas em relação aos trabalhadores que serão alocados, exigência dos arts. 17, III, e 18 da INMP 5/2017 em contratação com características próprias de dedicação exclusiva de mão de obra (postos de trabalho) , o que pode trazer alto risco de responsabilização subsidiária da PPSA em caso de inadimplência da contratada;
1.6.1.5.remuneração da futura contratada por hora de serviço prestado, quando o mais adequado deveria ser por produto entregue, pois o método adotado tende a desestimular a produtividade dos profissionais que executarão os serviços, podendo resultar em prejuízos à estatal.
3.	Realizadas as devidas notificações, transcrevo, como parte do relatório e com os ajustes de forma pertinentes, a instrução elaborada pelo auditor da Secretaria de Controle Externo de Aquisições Logísticas (Selog) (peças 57) :
Antes do exame dos elementos apresentados pela PPSA em resposta aos apontamentos constantes na sua oitiva, cabe destacar, preliminarmente, argumentos trazidos pela estatal acerca da alegada imprescindibilidade dessa contratação para o atendimento às suas atribuições finalísticas. Em síntese, aduz que:
a) compete à PPSA a gestão dos contratos de partilha de produção e de comercialização dos hidrocarbonetos e, também, a atribuição de representar a União nos procedimentos de individualização da produção, envolvendo áreas não concedidas ou contratadas dentro da área do PréSal, bem como nos acordos deles decorrentes, conforme previsto nas Leis 12.304/2010 e 12.351/2010 (peça 53, p. 3, parágrafo 5) ;
b) o objeto da licitação está intrinsecamente relacionado à atividade-fim da PPSA e, portanto, imprescindível aos seus interesses, porque consiste na prestação de serviços de apoio administrativo, técnico e operacional nas áreas de: engenharia de poço; acompanhamento e controle da produção; comercialização de petróleo e gás natural; gestão de contratos de partilha de produção; e gestão de acordos de individualização da produção (peça 53, p. 3, parágrafos 6-7) ;
c) os Acórdão 2900/2015-TCU-Plenário, da relatoria do Ministro Vital do Rêgo, e 72/2017-TCU-2ª Câmara, da relatoria do Ministro José Mucio Monteiro, fizeram determinações, recomendações e ciência (parcialmente transcritas na inicial) à Companhia e aos órgãos aos quais está vinculada, com o objetivo de apontar a necessidade de adoção de medidas para salvaguardar a operacionalização e a estruturação da estatal (peça 53, p. 3-5, parágrafo 8) ;
d) antes da realização da sexta rodada de partilha de produção e do leilão dos volumes excedentes ao contrato de cessão onerosa, o Tribunal reiterou tais medidas, por meio dos Acórdãos 1.663/2019 e 2.430/2019, ambos do Plenário, com relatoria dos Ministros Aroldo Cedraz e Raimundo Carreiro, respectivamente, em face do iminente acréscimo da carga de trabalho para a Companhia (peça 53, p. 56, parágrafo 9) ;
e) esse acréscimo será decorrente da realização desse leilão, porque a PPSA deverá agregar novas atribuições - conforme determinado pelos dois julgados acima mencionados e, também, pelo Acórdão 2548/2019-TCU-Plenário, da relatoria do Ministro Raimundo Carreiro - tais como identificar e delimitar: a parcela da União nos campos que não foram arrematados; e os volumes excedentes da cessão onerosa nos blocos que não tinham sido incluídos na hasta pública (peça 53, p. 6-8, parágrafo 10-14) ;
f) a PPSA vem realizando, desde abril de 2019, ações para permitir a contratação de 23 empregados de livre provimento e, em 25/7/2019, a Secretaria de Coordenação e Governança das Empresas Estatais (Sest/ME) aprovou esse pleito; contudo, o aumento efetivo, de caráter permanente, seria somente de nove profissionais, uma vez que o contrato de trabalho dos demais deveria se encerrar no final do mesmo ano, motivo pelo qual a Companhia entendeu ser, momentaneamente, necessária a contratação dos serviços de apoio administrativo, técnico e operacional, até o pretendido ingresso de 51 empregados no ano de 2021, decorrente de concurso público a ser realizado em 2020 (peça 53, p. 8-9, parágrafos 1518) ; e
g) as negociações com a Sest/ME, referentes ao plano de cargos e salários da PPSA, vem ocorrendo desde 2015, mas ainda se encontram em fase de revisão, fato que impediu a empresa de realizar o concurso até o presente momento; deve-se ter em conta, ainda, que a aprovação desse plano não está adstrita, exclusivamente, à esfera decisória da empresa, razão pela qual o objeto do certame se afigura como suporte essencial ao pleno atendimento das suas atribuições, que se encontram dispostas na legislação e nos julgados do TCU (peça 53, p. 9-10, parágrafos 19-26) .
Análise:
A PPSA tece alegações que, numa análise rasa, se coadunariam com a conclusão pela presença do pressuposto do perigo da demora reverso, aposta na instrução pretérita (peça 45, p. 3) e transcrita abaixo, fato que, à época, culminou na proposição pelo indeferimento do pedido de concessão de medida cautelar, formulado pelo autor, cuja medida restou acatada pelo Tribunal, por meio do Acórdão 2823/2019-TCU-Plenário:
7. Cabe destacar que os julgados mencionados pela PPSA trazem diversas recomendações à empresa, visando à sua estruturação. Todavia, é de bom alvitre mencionar que, desde 2015, ou seja, há cerca de quatro anos, o Tribunal vem alertando a estatal sobre essa necessidade, o que ainda não restou atendido.
8. A demora em adotar medidas visando a sanar a insuficiência do seu quadro pessoal culminou nesse processo licitatório, consoante o informado na resposta à sua oitiva, ou seja, de que a contratação desses serviços teria o caráter provisório, pois perduraria até a efetivação de empregados que seriam selecionados por concurso público no próximo ano, o que também não possui confirmação de que de fato irá ocorrer. 
9. Caso a empresa tivesse adotado medidas visando à realização desse concurso tempestivamente, não haveria hoje, portanto, que aventar a necessidade da contratação desses serviços.
10. No entanto, há que se destacar que, conforme amplamente noticiado pela imprensa, os leilões do excedente da cessão onerosa do pré-sal e da 6ª rodada de partilha da produção de petróleo foram realizados nos dias 6 e 7/11/2019, fato que tende a elevar substancialmente a demanda dos serviços prestados pela PPSA. Por esse motivo, o pregão eletrônico 11/2019 não poderia ser suspenso, revelando-se presente, portanto, o perigo da demora reverso.
É imperioso frisar que a iminência da realização desses leilões levou à interpretação desta Unidade Técnica de que o perigo da demora estava presente, pois se aventou uma suposta urgência para a estatal contratar o objeto licitado, de forma a não comprometer a gestão dos novos contratos.
Contudo, passados três meses da realização dos leilões, sem que o contrato decorrente desse pregão fosse firmado, não se vislumbra mais o óbice para que a licitação possa ser anulada, o que permitiria a PPSA, caso remanescesse a necessidade da contratação, realizar novo certame, desta vez com a correção dos vícios identificados na ocasião, os quais foram objeto de oitiva da empresa.
 Em se tratando de pregão eletrônico que, pela sua natureza, possui procedimentos mais céleres de licitação, o fato não ensejaria extenso lapso temporal capaz de comprometer às atividades da empresa.
Ainda que se possa alegar que a estatal estivesse nesses três meses, mesmo com o pedido de cautelar indeferido, aguardando o posicionamento do Tribunal para poder celebrar o contrato, o fato em si descaracteriza a urgência, que teria levado ao entendimento de existência do pressuposto mencionado acima.
Cabe ressaltar, neste ponto, que, segundo definição do dicionário Aurélio, a palavra "urgência" significa "caso ou situação de emergência", ou seja, a necessidade premente de se enfrentar algo crítico e de risco relevante, o que não se afigurou, portanto, como fato norteador para a tomada de decisão da Companhia em postergar a assinatura do contrato, mesmo com a realização dos leilões em meados de novembro de 2019.
Dessa forma, o posicionamento desta Unidade Técnica pela presença do perigo da demora reverso era plausível apenas para aquele juízo perfunctório da matéria, o qual, contudo, veio a se mostrar inócuo até o presente momento. A não celebração do contrato revela que inexistia situação fática que ensejasse guarida desse pressuposto e que, por esse motivo, resta afastado.
Neste contexto, observa-se a presença do perigo da demora, um dos pressupostos motivadores da cautelar que havia sido pleiteada, considerando que o certame já foi finalizado, o que possibilitaria a celebração do contrato a qualquer momento.
Quanto à plausibilidade jurídica, seu exame será realizado mais adiante nesta instrução, cotejando os elementos que foram examinados anteriormente com os esclarecimentos prestados posteriormente, tanto pela PPSA quanto a licitante B-in Brasil, empresa que havia se sagrado vencedora no certame, ressaltando, desde logo, que tais informações possibilitam o julgamento do presente processo.
Especificamente quanto à demora em sanar a insuficiência do seu quadro de pessoal, a PPSA imputa a responsabilidade à Sest/ME, sustentando que a adoção de medidas ainda está pendente de autorização ministerial, apesar de as negociações terem se iniciado em 2015, ou seja, há cinco anos.
Na ocasião, o Tribunal proferiu o Acórdão 2900/2015-TCU-Plenário, da relatoria do Ministro Vital do Rêgo, dando ciência à estatal e, também, a diversos órgãos públicos - Casa Civil da Presidência da República, Ministério de Minas e Energia, antigos Ministérios da Fazenda e de Planejamento, Orçamento e Gestão e as comissões permanentes da Câmara dos Deputados e do Senado Federal, tanto aquelas pertinentes à área de atuação da PPSA quanto as de caráter fiscalizatório - acerca da existência de riscos à gestão dos interesses da União no Pré-sal, com potenciais impactos para a arrecadação federal, em razão das dificuldades iniciais de implantação e operacionalização da Companhia.
Dentre esses riscos, foi apontada a "demora na contratação e na formação de força de trabalho do quadro permanente (...) para cumprimento das condições mínimas necessárias a habilitá-la para o desempenho de suas funções".
Foi, ainda, recomendado a esses órgãos ministeriais que elaborassem entendimento conjunto e atuação coordenada para equacionar os problemas de atrasos nos repasses de recursos legalmente previstos para a estatal, a fim de evitar problemas de solução de continuidade para o bom desempenho da empresa no cumprimento de sua missão.
Posteriormente, o Tribunal proferiu o Acórdão 72/2017-TCU-Plenário, da relatoria do Ministro José Mucio Monteiro, recomendando à PPSA e ao Ministério de Minas e Energia que reavaliassem, conjuntamente, a força de trabalho disponível na empresa, considerando a materialidade dos projetos, os riscos da sua atividade, o cronograma de avaliação de áreas unitizáveis, as perspectivas de licitação de blocos e os aportes administrativos e financeiros necessários.
Cabe ressaltar que essa deficiência de estrutura operacional da PPSA também foi objeto de comunicação, por meio desse julgado, aos mesmos órgãos já elencados anteriormente nesta instrução, que haviam sido cientificados sobre a existência de riscos à gestão dos interesses da União, por força do julgamento realizado em 2015.
Ainda em 2017, a Secretaria de Fiscalização de Infraestrutura de Petróleo e Gás Natural (SeinfraPetróleo) do TCU formulou representação, autuada como TC Processo 032.740/2017-4, sobre possíveis falhas na implantação e na operacionalização das funções da PPSA.
Na oportunidade, propôs a concessão de medida cautelar, para que fosse determinado à estatal e aos órgãos ministeriais acima referidos que, conjuntamente, demonstrassem, dentre outras ações, a adoção de medida efetiva para que, antes das assinaturas de novos contratos de partilha de produção ou de acordos de individualização da produção, estivessem implantadas as condições operacionais suficientes para assegurar a realização dos procedimentos de comercialização de hidrocarbonetos da União.
O Ministro-Relator decidiu que a Administração deveria ser previamente ouvida. A análise dos esclarecimentos prestados permitiu verificar que os pressupostos ensejadores da medida acautelatória restavam afastados, porém, os elementos trazidos aos autos possibilitavam o exame de mérito do processo, cuja proposta foi acatada pelo Tribunal, por meio do Acórdão 1663/2019-TCU-Plenário, da relatoria do Ministro Aroldo Cedraz. Foi determinado então ao Ministério de Minas e Energia e à Agência Nacional de Petróleo, Gás Natural e Biocombustíveis que:
9.2 (...) para os processos de contratação para exploração e produção de petróleo e gás natural que vierem a ocorrer no regime de partilha da produção, incluam, no pacote de informações técnicas a serem fornecidas para análise desta Corte de Contas, nota técnica específica decorrente de manifestação da Empresa Brasileira de Administração de Petróleo e Gás Natural S.A. demonstrando estar a referida estatal adequadamente estruturada e capacitada, técnica e operacionalmente, para executar suas atribuições previstas em lei, considerando tanto os contratos em vigência quanto os que possam vir a ser assinados no âmbito dos leilões a que se refiram as aludidas informações técnicas;
Cumpre destacar que essa decisão foi proferida no dia 17/7/2019, ou seja, cerca de quatro meses antes da realização da sexta rodada de partilha de produção e do leilão dos volumes excedentes ao contrato de cessão onerosa, que ocorreram nos dias 6 e 7/11/2019. Não houve interposição de recurso, o que resultou no trânsito em julgado dessa decisão e, posteriormente, no arquivamento do processo, fato ocorrido em 28/8/2019.
Além disso, ainda em 2019, foi autuado um processo, no âmbito da SeinfraPetróleo, do tipo desestatização (TC Processo 001.281/2019-4) , para acompanhar a outorga de áreas para exploração e produção de petróleo e gás natural, referente ao leilão dos volumes excedentes à cessão onerosa.
Seu julgamento ocorreu em 9/10/2019, por meio do Acórdão 2430/2019-TCU-Plenário, da relatoria do Ministro Raimundo Carreiro, cuja decisão aprovou, com ressalvas, os aspectos de tempestividade, completude e suficiência técnica dos elementos apresentados pela Administração.
Dentre essas ressalvas, há que se destacar o subitem 9.2.4, pois aponta a ausência de comprovação de que a PPSA estaria estruturada e capacitada para lidar com o acréscimo de suas atribuições, conforme se observa abaixo:
9.2.4. Não comprovação de que a Empresa Brasileira de Administração de Petróleo e Gás Natural S.A. - Pré-Sal Petróleo S.A. (PPSA) está, até a presente data, estruturada e capacitada a lidar com as atribuições advindas por ocasião da assinatura de novos contratos de partilha da produção, o que revela a permanência da mesma situação que motivou este Tribunal a prolatar o Acórdão 2900/2015-TCU-Plenário, da relatoria do Ministro Vital do Rêgo, e o Acórdão 1663/2019-TCU-Plenário, da relatoria do Ministro Aroldo Cedraz, nos quais esta Corte deu ciência ao Poder Executivo acerca da precária situação da PPSA e exigiu dos responsáveis as devidas providências para a solução dessa demanda;
 (grifo nosso) 
Nota-se que esse julgado enfatiza a não adoção de medidas para estruturação da PPSA, que vinham sendo indicadas pelo Tribunal desde 2015.
Ante a deficiência na sua estruturação, a estatal buscou se socorrer à terceirização de serviços especializados para operacionalizar atividades consideradas finalísticas da entidade, por meio do Pregão Eletrônico 11/2019 ora em análise neste processo.
Não obstante tal conclusão, há que se examinar os esclarecimentos prestados acerca dos critérios estabelecidos no edital, para os quais a instrução pretérita havia identificado vários indícios de irregularidades.
Ressalte-se, ainda, que, em razão de o subitem 9.2 do Acórdão 1663/2019-TCU-Plenário ter determinado ao Ministério de Minas e Energia e à Agência Nacional de Petróleo, Gás Natural e Biocombustíveis que, para processos de contratação para exploração e produção de petróleo e gás natural que vierem a ocorrer no regime de partilha da produção, demonstrassem ao Tribunal estar a PPSA "adequadamente estruturada e capacitada, técnica e operacionalmente, para executar suas atribuições previstas em lei", deve a Secretaria de Fiscalização de Infraestrutura de Petróleo e Gás Natural (SeinfraPetróleo) do TCU ser comunicada acerca dos fatos aqui analisados, para que possa, eventualmente, considerá-los quando do exame dos elementos a serem apresentados por esses órgãos, em atendimento ao dispositivo do mencionado julgado.
subitem 1.6.1.1: falta de clareza na definição do objeto do certame, no tocante à pretensão de se contratar "serviço" (que justificaria os critérios para os atestados de qualificação técnica) ou "terceirização de mão de obra" (que justificaria os requisitos de qualificação mínima exigida para os profissionais) , considerando, ainda, a similaridade de exigências em ambos os casos;
subitem 1.6.1.2: eventual restrição indevida à competitividade do certame, em decorrência da concomitância de exigências de capacitação técnica da licitante e formação/experiência dos profissionais que executarão as atividades, devendo ser encaminhados os estudos técnicos preliminares que demonstrem haver quantitativo razoável de potenciais fornecedores aptos a atender ao objeto;
Manifestação do órgão/entidade:
a) segundo entendimento constante no Dicionário Jurídico, de autoria de Maria Helena Diniz (3ª edição, São Paulo, Saraiva, 2008, p. 997) , com as considerações de Caio Mário da Silva Pereira (Instituições de Direito Civil - Vol. III, 21ª edição, Rio de Janeiro, Forense, 2017, p. 263) , com excertos transcritos na inicial, o contrato de "prestação de serviço" enseja a execução de uma atividade lícita, oriunda da energia humana, podendo ser material ou imaterial, mediante remuneração, cujo objeto é uma obrigação de fazer (peça 53, p. 11-12, parágrafos 30-31) ;
b) no caso da terceirização de mão de obra, conforme definição dada por Maurício Godinho Delgado (Curso de Direito do Trabalho, 15ª, edição, São Paulo, LTr, 2016, p. 487) , existe a dissociação entre a relação econômica de trabalho e a laboral que lhe seria correspondente, inserindo-se o trabalhador no processo produtivo do tomador dos serviços, mas sem que lhe estendam os laços da relação trabalhista, os quais se preservam fixados com a prestadora (peça 53, p. 12, parágrafo 32) ;
c) a terceirização de mão de obra, portanto, se restringe ao fornecimento de força de trabalho ao contratante e a empresa contratada é especializada, tão somente, na seleção e na administração dos seus empregados, não se exigindo da prestadora expertise técnica dos serviços a serem executados (peça 53, p. 12, parágrafo 33) ;
d) trata-se do caso do representante, que foi inabilitado no certame por ser empresa voltada exatamente para a seleção de recursos humanos e terceirização de mão de obra, não atendendo, assim, ao objeto demandado pela PPSA, cujos serviços compreendem coordenação e orientação de todos os recursos da prestadora para a entrega dos serviços estipulados no instrumento contratual (peça 53, p. 12, parágrafos 34-36) ;
e) não é suficiente para o objeto licitado que a empresa apenas forneça profissionais capacitados tecnicamente à prestação dos serviços, como no caso da terceirização de mão de obra, mas que a contratada também seja especializada nessa área, pois lhe caberá toda a responsabilidade pela execução das atividades (peça 53, p. 12, parágrafos 37-38) ;
f) a alocação de mão de obra se destina à atividade meio do contratante, ou seja, apenas um insumo para o tomador, ao contrário da contratação de "prestação de serviço", cujo objeto está relacionado à sua atividade finalística, cabendo à prestadora entregar o produto contratado, tal como exigido no edital do pregão eletrônico 11/2019 (peça 53, p. 12-13, parágrafos 39-40) ;
g) além de o instrumento convocatório dispor que a execução dos serviços caberá à empresa contratada, os subitens 4.1, 8.1, 8.1.1 e 8.1.2 do termo de referência descrevem as ferramentas acessórias à execução das atividades, cujo fornecimento será de responsabilidade da prestadora (peça 53, p. 13-14, parágrafo 41) ;
h) o subitem 13.3.3.1 do edital estabelece a especialização técnica da empresa como requisito essencial à sua habilitação no certame, mediante comprovação de experiência no ramo (peça 53, p. 13-14, parágrafo 42) ;
i) os dois modelos de contratação também se distinguem pela forma de remuneração da contratada, pois na terceirização de mão de obra o fato se dá proporcionalmente ao quantitativo de empregados alocados, o que não se aplica à contratação de serviços especializados, quando o pagamento ocorre pelo número de horas dispendidas na execução das atividades, tal como estabelecido para o objeto licitado nos subitens 7.1 e 12.1 do termo de referência, tendo em vista, ainda, que não há indicação de quantos postos de trabalho seriam necessários, ficando a critério da prestadora o dimensionamento da equipe, consoante o disposto no subitem 13.3.3.2 do mesmo documento (peça 53, p. 15, parágrafos 43-50) ;
j) quanto à similaridade entre os critérios de qualificação técnica da licitante e os requisitos exigidos para os profissionais, há que se destacar que os serviços especializados serão executados diretamente pela empresa contratada, a qual deve acompanhar e diligenciar para que sejam prestados de forma satisfatória ao contratante, portanto, é razoável que detenha expertise nessa área; da mesma forma se deve exigir capacitação adequada dos empregados que serão alocados nas atividades (peça 53, p. 15-16, parágrafos 51-53) ;
k) apenas desta forma, a empresa contratada terá capacidade de conduzir adequadamente a prestação dos serviços, que, no caso concreto, por serem preponderantemente serviços intelectuais, derivarão da capacidade dos recursos humanos empregados (peça 53, p. 16, parágrafo 53) ;
l) o estabelecimento das exigências de habilitação se presta a identificar aqueles interessados que têm condições de cumprir com o futuro contrato, motivo pelo qual não podem ser irrelevantes e impertinentes, de forma a violar o princípio da competitividade; contudo, para o objeto pretendido, denota-se ser de suma importância a capacidade tanto de quem, em última análise, efetivamente realizará os serviços, como também da empresa contratada, que orientará e coordenará os recursos humanos alocados (peça 53, p. 16-19, parágrafos 54-60) ;
m) não se deve confundir o fato de que a exigência de capacitação profissional possa importar futuramente na caracterização de pessoalidade entre os trabalhadores e a PPSA, uma vez que os requisitos se limitam apenas a garantir que sejam qualificados para a execução dos serviços; nessa linha, a tese do representante não deve prosperar, pois o objeto da licitação é mais amplo e abarca atividades de cunho técnico e operacional dos segmentos de exploração, desenvolvimento, produção e comercialização de petróleo e gás natural; ademais, todas as dúvidas apontadas pelos licitantes foram sanadas previamente à sessão do certame (peça 53, p. 19-21, parágrafos 61-65) ;
n) a primordialidade dos requisitos de qualificação técnica e profissional ampara a necessidade de que sejam mantidos, pois não configuram prejuízo à competividade da licitação; essa conclusão decorre da pesquisa de mercado realizada na fase preparatória do certame, quando foram enviadas solicitações, acompanhadas do termo de referência, para quinze empresas, obtendo-se sete cotações (peça 53, p. 2122, parágrafos 66-71) ; e
o) há que se considerar, ainda, que treze empresas apresentaram propostas no certame, o que também indica não ter havido restrição indevida à competição (peça 53, p. 22, parágrafos 7275) .
Manifestação da B-in Brasil: a empresa tece, de forma resumida, esclarecimentos similares àqueles apresentados pela PPSA (peça 54, p. 1-2) , acrescentando, apenas, que:
a) o objeto licitado não constitui área meio da estatal, mas sim a sua finalidade (peça 54, p. 1-2) ;
b) a maioria das empresas que participaram da licitação é prestadora de serviços de cunho técnico e não simples atravessadora de mão de obra (peça 54, p. 2) ; e
c)  a prestação dos serviços ensejará acesso a diversos documentos, contratos, sistemas informatizados, além de consulta e discussões técnicas com os profissionais da PPSA, devendo a futura contratada guardar a confidencialidade e a segurança das informações, as quais deverão permanecer nas dependências da estatal (peça 54, p. 2) .
Análise:
Foi destacado na instrução pretérita (peça 45, p. 4-5, parágrafos 11-14) , em síntese, que a PPSA exige comprovação de qualificação técnica (subitem 13.3.3.1 do edital - peça 20, p. 9) específica em atividades relacionadas à sua atividade-fim - cujo entendimento vai ao encontro do alegado tanto pela estatal (peça 53, p. 12-13, parágrafos 39-40) , nesta oportunidade, como a B-in Brasil (peça 54, p. 1-2) - além de que tais requisitos estariam replicados no rigoroso rol de exigências de qualificação requerido para os profissionais que executarão os serviços (subitem 13.3.3.2, "a" e "c", do edital - peça 20, p. 9-11) , fato que poderia prejudicar a competitividade no certame.
Em sua manifestação, a PPSA discorre (peça 53, p. 11-12, parágrafos 30-33) a respeito da diferença entre os dois modelos de contratação, em discussão nos presentes autos, aduzindo que na "terceirização de mão de obra" a expertise técnica recai apenas sobre os trabalhadores que exercerão as atividades e na "prestação de serviço" estende-se, também, à empresa contratada, além de que a forma de remuneração no primeiro caso ocorre de maneira proporcional ao quantitativo de empregados alocados e, no segundo, pelo número de horas dispendidas na execução das atividades.
Para a contratação de serviços especializados, há que se fazer distinção entre capacidade técnico-operacional e técnico-profissional. A primeira é uma exigência referente aos atributos próprios da pessoa jurídica, desenvolvidos a partir do desempenho da sua atividade empresarial. Já a segunda, está relacionada à existência de profissionais com expertise técnica compatível com o serviço a ser realizado.
Considerando os esclarecimentos prestados pela estatal, verifica-se que, de fato, o objeto licitado refere-se a serviços especializados, e não à intitulada terceirização de mão de obra, pois será exigido, tanto dos profissionais, como da pessoa jurídica licitante, experiência em áreas intrínsecas à sua atividade-fim.
Assim, observa-se semelhança à contratação de serviços de consultoria, para os quais se exige experiência da licitante e, também, dos profissionais que irão executar os serviços. Contudo, deve-se ponderar que a PPSA mesclou características de ambos os modelos, conforme se observará mais adiante nesta instrução, fato que compromete o certame, por acarretar risco elevado de condenação da empresa em ações trabalhistas, por responsabilização subsidiária, nos termos da Súmula 331 do Tribunal Superior do Trabalho (TST) .
Quanto à competitividade no certame, o que se deve ter em conta é o momento em que está sendo exigida a comprovação da capacidade técnico-profissional, para que o requisito não represente ônus desnecessário aos licitantes.
Neste contexto, verifica-se que o subitem 13.3.3.1 do edital (peça 20, p. 9) exige, como critério de habilitação, comprovação de capacidade técnico-operacional da licitante de ter prestado serviços de apoio administrativo, técnico e operacional referentes: à engenharia de poços de petróleo e gás natural; ao acompanhamento e controle da produção de petróleo e gás natural; à comercialização de petróleo e gás natural; e à gestão de contratos de partilha de produção (CPP) e acordos de individualização da produção (AIP) .
O subitem subsequente (13.3.3.2 do edital - peça 20, p. 9) estabelece que a equipe técnica deve ser composta pelos seguintes perfis de especialistas: engenharia de poços; acompanhamento e controle da produção; comercialização de petróleo e gás natural; e gestão de projetos e contratos de exploração e produção. Também dispõe que o quadro de profissionais deverá ser apresentado na data da assinatura do contrato.
Verifica-se, assim, que a formação e a experiência requerida para esses trabalhadores, ou seja, a capacidade técnico-profissional, não constituíram requisitos próprios da fase de habilitação, sendo exigidos somente para a celebração do contrato.
Assim, a separação temporal entre o momento estabelecido para a comprovação da capacidade técnico-operacional e aquele previsto para a técnico-profissional tem o condão de não prejudicar a competividade da licitação, pois a empresa vencedora teria prazo, até a assinatura do instrumento contratual, para agregar à sua equipe profissionais que, eventualmente, não estivessem integrando seu quadro, à época da realização da sessão do certame.
Também foi solicitado à PPSA, em sede de oitiva, o encaminhamento dos estudos técnicos preliminares, com a demonstração da existência de quantitativo razoável de potenciais fornecedores aptos a atender ao objeto, cujo intuito era de avaliar o impacto desses critérios no possível rol de competidores. Porém, não foram enviados pela estatal.
Em que pese esse fato, verifica-se na ata da sessão do certame (peça 12) que treze empresas participaram do certame, ofertando 47 lances, o que indica ter havido razoável competição.
Considerando essa disputa e o fato de que os requisitos de capacidade técnico-profissional foram exigidos apenas para a celebração do contrato, não se vislumbra ter havido prejuízo à competividade na licitação, mas, conforme será analisado a seguir, a existência de outros vícios insanáveis no certame compromete todo o procedimento licitatório.
subitem 1.6.1.3: fixação de horário de trabalho para esses profissionais (dias úteis, com regularidade, dentro das dependências da PPSA e por oito horas diárias, insertas no período das 09:00h às 18:00h) , o que caracterizaria a pessoalidade e a habitualidade desses prestadores;
subitem 1.6.1.5: remuneração da futura contratada por hora de serviço prestado, quando o mais adequado deveria ser por produto entregue, pois o método adotado tende a desestimular a produtividade dos profissionais que executarão os serviços, podendo resultar em prejuízos à estatal;
Manifestação do órgão/entidade:
a) não existe dispositivo no edital que tenha fixado horário de trabalho para os profissionais que serão alocados, mas apenas a indicação de janela de horário para a prestação dos serviços pela contratada, em cujo período haverá a possibilidade de sua interação com os funcionários da PPSA, consoante o que dispõe os subitens 3.6.1, 3.6.2 e 4.1.5 da cláusula quarta da minuta contratual; dessa forma, habitual será a execução desses serviços pela empresa e não o labor dos profissionais designados para a realização das atividades (peça 53, p. 23, parágrafos 76-82) ;
b) o edital não garante que serão demandadas todas as horas licitadas, assim como não determina a quantidade de profissionais que serão simultaneamente necessários à prestação dos serviços, sendo possível que, em casos de demanda excessiva, a empresa contratada preste mais de oito horas de serviço em um mesmo dia; também não exige pessoalidade desses trabalhadores, uma vez que o subitem 13.3.3.2 atribui à empresa prestadora a responsabilidade pelo dimensionamento da sua equipe, possibilitando, assim, eventual substituição dos seus funcionários (peça 53, p. 24-25, parágrafos 83-86) ;
c) com relação à forma de remuneração, a jurisprudência do Tribunal se orientava pelo entendimento contido no paradigmático Acórdão 786/2006-TCU-Plenário, da relatoria do Ministro Augusto Sherman, posteriormente consolidado pela Súmula-TCU 269, no sentido de que a mensuração da prestação de serviços deveria se basear na entrega de resultados, para fins de remuneração da empresa contratada, contudo, não havendo vinculação a todas as hipóteses de contratação pela Administração Pública Federal, tendo sua aplicação condicionada às características e peculiaridades de cada uma (peça 53, p. 27-28, parágrafos 97-100) ;
d) porém, recentemente foi proferido o Acórdão 2488/2019-TCU-Plenário, da relatoria da Ministra Ana Arraes, que reconhece a possibilidade da utilização da métrica de remuneração por hora trabalhada, nos casos em que as particularidades do objeto impeçam a adoção da metodologia vinculada à entrega de resultados (peça 53, p. 28, parágrafo 101) ;
e) mesmo nos casos em que a adoção da métrica de remuneração baseada na entrega de resultados seja factível, seu emprego nem sempre importa maior eficiência, racionalidade e economicidade às contratações realizadas, cujo raciocínio está em linha com diversos julgados do TCU, que identificaram problemas na aplicação da unidade de referência denominada "Unidade de Serviços Técnicos" (UST) , que havia sido adotada pela Administração Pública Federal, como forma de concretizar a orientação fixada no Acórdão 786/2006-TCU-Plenário e na Súmula-TCU 269, a exemplo do Acórdão 2502/2019-TCU-Plenário, da relatoria da Ministra Ana Arraes (peça 53, p. 28-30, parágrafos 102-104) ;
f) entre as circunstâncias que podem configurar óbice ao estabelecimento da métrica baseada na entrega dos resultados, o Acórdão 2502/2019-TCU-Plenário destaca a necessidade de prévia definição dos serviços, assim como dos níveis de complexidade, tempo de execução, perfis profissionais e resultados esperados da contratação (peça 53, p. 30, parágrafo 105) ;
g) há que se mencionar, ainda, o Acórdão 2215/2012-TCU-Plenário, da relatoria do Ministro Walton Alencar Rodrigues, que seguiu no sentido de que os serviços de ordem intelectual têm seus produtos dotados de intangibilidade, cujo insumo essencial seria a inteligência dos recursos humanos utilizados pela empresa prestadora e, assim, a base e o ponto de partida para a remuneração de serviços de consultoria seriam o dispêndio temporal na execução das atividades (peça 53, p. 30-34, parágrafos 106-110) ;
h) dessa forma, o objeto licitado pela PPSA se assemelha substancialmente aos contratos de consultoria que foram apreciados pelo julgado acima mencionado, pois também são de natureza eminentemente intelectual e possuem produtos entregáveis não padronizados e de difícil delimitação prévia; deve-se considerar, ainda, que o tempo de execução de cada serviço pode variar em função da complexidade de cada processo, além de que o conhecimento dos profissionais deve permanecer em sintonia com as evoluções tecnológicas mais recentes de cada atividade, sempre presentes e desafiadoras na área do Pré-sal; ademais, a construção de um poço, a operação de produção ou o alívio de uma plataforma representa milhares de dólares em risco, inclusive relacionados ao aspecto da segurança (peça 53, p. 35, parágrafos 111-113) ; e
i) não se vislumbra possível o estabelecimento de produtos entregáveis, para fins de adoção da métrica de remuneração baseada em resultados, revelando-se mais adequada e prudente a utilização de sistema de remuneração com base na hora-trabalhada pela futura empresa, em razão das peculiaridades do objeto licitado, o qual é inédito para a PPSA, tal como apontado pela unidade requisitante ao justificar a escolha de prazo de vigência do contrato (peça 53, p. 36, parágrafos 114115) .
Manifestação da B-in Brasil: quanto à fixação de local e horário de trabalho, a empresa alega, apenas, que os profissionais deverão executar as atividades nas dependências da PPSA por razões de preservação da confidencialidade e da segurança das informações e, em relação à forma de remuneração da futura contratada, apresenta, de forma resumida, argumentos similares àqueles trazidos pela estatal (peça 54, p. 2-3) .
Análise:
O estabelecimento de local e horário da prestação de serviços consta no subitem 5.1 do termo de referência (peça 20, p. 21) , nos seguintes termos:
5.1. Os serviços deverão ser executados por profissionais disponibilizados pela CONTRATADA, sob sua inteira responsabilidade e subordinação, nas instalações da PPSA, localizada na Av. Rio Branco, nº . 01 (4º andar) , Centro, Rio de Janeiro, RJ, nos dias úteis do calendário do município do Rio de Janeiro, de maneira regular, por 8 (oito) horas diárias de serviço no horário padrão da PPSA (das 09:00h às 18:00h) .
 (grifos nossos) 
No final do subitem 13.3.3.2 do edital (peça 20, p. 11) , foi inserida a seguinte observação:
No decorrer da execução da prestação dos serviços, os profissionais de que trata o item 13.3.3.2, acima, poderão ser substituídos, nos termos do artigo 59, §3°, do RILC-PPSA, por profissionais de experiência equivalente ou superior, desde que a substituição seja aprovada pela PPSA.
 (grifo nosso) 
A interpretação conjunta desses dispositivos constitui elevado risco de condenação da estatal em eventuais ações trabalhistas, por responsabilização subsidiária, que venham a ser movidas por esses trabalhadores.
Segundo o art. 3º da Consolidação das Leis do Trabalho (CLT) , "considera-se empregado toda pessoa física que prestar serviços de natureza não eventual a empregador, sob a dependência deste e mediante salário". Extrai-se desse dispositivo os seguintes requisitos para a caracterização do vínculo empregatício: serviço prestado por pessoa física, pessoalidade, não eventualidade (habitualidade) , subordinação e onerosidade.
No caso concreto, a tomadora dos serviços internaliza fisicamente a prestação dos serviços - apesar de alegar que não se trata de "terceirização de mão de obra" - e os requisitos acima mencionados se revelarão presentes, pelas seguintes razões:
a) pessoa física: as atividades serão executadas por profissionais disponibilizados pela empresa a ser contratada;
b) pessoalidade: os trabalhadores somente poderão ser substituídos após aprovação prévia da PPSA;
c) não eventualidade (habitualidade) : os trabalhadores exercerão as atividades com jornada de trabalho de oito horas diárias, em dias úteis e dentro do horário padrão da estatal; 
d) subordinação: ainda que o edital estabeleça que haverá um preposto da contratada, a ausência de previsão de critérios no edital para a formalização das demandas de serviços, com estabelecimento de quantitativo de horas a serem utilizadas, bem como para a avaliação da qualidade do resultado, aliada à exigência de cumprimento de jornada de trabalho, indicam que, na prática, os trabalhadores tenderão a se reportar diretamente a funcionários da estatal; e
e) onerosidade: o pagamento à contratada será por hora trabalhada de cada um desses profissionais, ou seja, a empresa fará a intermediação para a remuneração dessa mão de obra.
Com relação à pessoalidade, cabe mencionar, ainda, que não haveria óbice para a exigência de comprovação de que o trabalhador, que viesse a substituir algum dos prestadores, também atendesse aos requisitos de capacidade técnico-profissional, porém, o dispositivo no edital focou a pessoa do agente e não a sua formação e experiência. Além disso, havendo atendimento de todos os requisitos exigidos no subitem 13.3.3.2, "a" e "c" do edital quanto à qualificação técnico-profissional, e mantidos esses ao longo da execução contratual, não haveria que se falar em aprovação prévia da tomadora dos serviços em relação a eventuais trocas de profissionais alocados.
E quanto à habitualidade, pelas razões expostas, não prospera a alegação da PPSA de que o edital tenha estabelecido apenas "janela de horário para a prestação dos serviços pela contratada", considerando, principalmente, o fato de que foi exigida a execução das atividades pelos profissionais, com regularidade e por oito horas diárias.
Ainda que não possa formar vínculo empregatício desses trabalhadores com a Administração Pública, sob pena de violação ao art. 37, II, da Constituição Federal, a Súmula-TST 331 permite a responsabilização subsidiária do tomador de serviços, o que poderia acarretar prejuízos à estatal.
Também não deve prosperar a alegação da B-in Brasil de que a prestação de serviços deveria ocorrer dentro das dependências da PPSA, para que fosse preservada a confidencialidade e a segurança das informações, uma vez que os critérios correspondentes a essa salvaguarda foram estabelecidos, exaustivamente, no item 14 do termo de referência, como obrigações da contratada, inclusive sujeitando-a ao ressarcimento por perdas e danos causados à estatal, bem como à aplicação das sanções cabíveis (peça 20, p. 29) .
Ademais, a mera presença física dos profissionais nas instalações da empresa não garantiria a segurança e a confidencialidade das informações. 
Caso os profissionais não fossem obrigados a cumprir jornada na PPSA, poderiam, de forma concomitante, prestar serviços para qualquer outro tomador, ou seja, não estariam vinculados a uma só pessoa jurídica, mas sim à empresa com a qual firmaram contrato de trabalho, eliminando o risco de responsabilização subsidiária da administração pública.
Especificamente em relação à forma de remuneração da contratada, cabe destacar que, em regra geral, o Acórdão 786/2006-TCU-Plenário, mencionado pela PPSA, firmou entendimento no sentido de que se deveria evitar o pagamento de serviços por hora trabalhada, a fim de se afastar o paradigma "lucro-incompetência", por meio do qual a contratada é tanto mais remunerada quanto maior for o tempo gasto por ela na realização do serviço.
Naquela ocasião, uma das recomendações dirigidas à então Secretaria de Logística e Tecnologia da Informação do antigo Ministério do Planejamento, Orçamento e Gestão, consubstanciada no seu subitem 9.4.3, dispunha que a mensuração da prestação dos serviços, sempre que possível, deveria seguir especificações previamente estabelecidas, de forma a evitar o pagamento por hora trabalhada, abrangendo métricas, indicadores e valores aceitáveis, e, ainda, com a definição de metodologia de avaliação da qualidade do resultado.
De fato, consoante o alegado pela PPSA, os Acórdãos 2.215/2012, 2.488/2019 e 2.502/2019, todos do Plenário do TCU, admitem a utilização de métrica da remuneração por hora trabalhada, quando as particularidades do objeto impedem a adoção da metodologia vinculada à entrega de resultados. Todavia, essas decisões não significam mudança na jurisprudência do TCU, pois o julgado de 2006 também indicava essa possibilidade.
Em que pese esse fato, há que se verificar se o objeto licitado pode de fato ser inserido na excepcionalidade prevista nesses julgados.
Neste ponto, cabe mencionar que o voto condutor do Acórdão 2215/2012-TCU-Plenário destacou que o objeto tratado naqueles autos se afigurava como prestação de serviços de engenharia consultiva, tecendo as seguintes ponderações:
Claramente, o objeto contratado ajusta-se à hipótese de prestação de serviços de engenharia consultiva, notadamente no que concerne ao gerenciamento de obra (peça 52, pp. 14-8) .
A literatura especializada registra a dificuldade em se elaborar orçamentos de serviços de engenharia, em face das incertezas que envolvem a prestação dos serviços, in verbis.
Orçar um serviço de engenharia consultiva é tarefa que frequentemente lida com apreciável grau de incerteza. Essa circunstância deve-se aos fatores anteriormente enunciados, sobressaindo a natureza intangível dos produtos do serviço - soluções para o cliente - e do insumo essencial do trabalho, que é a inteligência.
Identifica-se a existência de seis métodos orçamentários para os serviços de engenharia consultiva, a saber: percentual sobre o valor das obras; listagem de atividades e determinação das quantidades de horas aplicadas; contagem de documentos a serem produzidos; importância do serviço no empreendimento; preço de serviços semelhantes; e contratos por administração.
O Ministério da Integração Nacional escolheu o método da listagem de atividade e determinação das quantidades de horas, assim qualificado na literatura especializada.
Para elaborar o orçamento segundo este método, levantam-se as tarefas a realizar em cada item do escopo e estima-se a quantidade de horas de cada categoria profissional que deverá ser aplicada para realizar tais tarefas. Calculado o preço horário dessas categorias profissionais, o orçamento será obtido pelo produto das quantidades de horas por meio dos preços unitários respectivos. (...) 
No caso concreto, não há óbice em se admitir essa similaridade com o objeto licitado, dada a incerteza para se estabelecer exaustivamente no contrato todos os tipos de produtos entregáveis, uma vez que o grau de complexidade de cada um pode variar conforme a necessidade de cada situação fática.
Porém, o edital e seus anexos não estabelecem a forma a ser adotada para a solicitação dos serviços, conforme mencionado anteriormente nesta instrução, dispondo o item 3 do termo de referência (peça 20, p. 18) , apenas, que a contratada deverá "executar os serviços previstos no fluxo das atividades administrativas, técnicas e operacionais", relativas aos quatro perfis de profissionais, estabelecidos nos seus subitens 3.1 a 3.4, fornecendo os "entregáveis decorrentes dessas atividades, (...) tais como: pareceres técnicos, relatórios de atividades, apresentações, gráficos, tabelas, dentre outros".
Observa-se, assim, a ausência de aprovação prévia de um orçamento para cada serviço prestado e, considerando a fixação de jornada de trabalho para os profissionais, verifica-se que a remuneração se dará pela quantidade de horas trabalhadas por esses profissionais ao longo do mês, sem a vinculação desse quantitativo com a individualização de cada produto a ser entregue.
Constata-se, ainda, a ausência de critérios para avaliar a qualidade dos produtos entregues, fato também mencionado anteriormente, o que teria o intuito de resguardar a Administração de vir a ser obrigada a efetuar pagamento por resultado insatisfatório, uma vez que o edital estabeleceu apenas a remuneração por hora trabalhada.
Ressalte-se que, ao pretender a contratação da "prestação de serviço", a PPSA mesclou características desse modelo com o da "terceirização de mão de obra", resultando numa mutação que eleva substancialmente o risco de atrair para si a responsabilização subsidiária em eventuais ações trabalhistas, que venham a ser ajuizadas pelos futuros trabalhadores.
É de bom alvitre destacar, também, que esses vícios são insanáveis, porque sua correção dependeria de ajustes no instrumento contratual, o que desvincularia os termos pactuados daqueles estabelecidos no edital, o que é vedado pelo art. 31 da Lei 13.303/2016, além de constituir violação ao princípio da isonomia, pois as demais licitantes não tiveram a oportunidade de adequar suas propostas para considerar a desobrigação de cumprimento de jornada pelos prestadores dentro das dependências da estatal.
Neste contexto, deve a Administração promover a anulação do certame, para que, caso remanesça a necessidade da contratação, realize ajustes no edital, de forma a afastar os requisitos caracterizadores de vínculo empregatício, mitigando, assim, o risco de eventual condenação em ações trabalhistas por responsabilização subsidiária, e, também, para deixar evidenciado que, previamente a cada demanda por produto (estudos, análises, avaliações, pareceres técnicos etc.) , deverá ser estabelecido o quantitativo de horas necessárias para executá-lo, que deverá variar conforme a complexidade de cada trabalho, bem como os níveis objetivos de qualidade esperados para cada produto entregue.
subitem 1.6.1.4: não estabelecimento de formas de controle e fiscalização do adimplemento das obrigações fiscais e trabalhistas em relação aos trabalhadores que serão alocados, exigência dos arts. 17, III, e 18 da IN-MP 5/2017 em contratação com características próprias de dedicação exclusiva demão de obra (postos de trabalho) , o que pode trazer alto risco de responsabilização subsidiária da PPSA em caso de inadimplência da contratada;
Manifestação do órgão/entidade:
a) considerando que o objeto licitado consiste na prestação de serviço e não a contratação de postos de trabalho, via terceirização de mão de obra ou qualquer outra forma de constituição de relação de trabalho, esses dispositivos da IN-MP 5/2017 não se aplicariam; ademais, essa instrução normativa abrange apenas a administração pública federal direta, autárquica e fundacional, mas não as empresas públicas, como é o caso da PPSA (peça 53, p. 25, parágrafos 87-89) ;
b) em que pese a inaplicabilidade dessa norma à essa estatal, o subitem 4.1.4 da cláusula quarta da minuta contratual impõe à futura contratada a obrigação de manter, durante a execução da contratação, todas as condições de habilitação e qualificação exigidas no edital, o que está em linha com o art. 69, IX, da Lei 13.303/2016 c/c art. 107 do Regulamento Interno de Licitações e Contratos da PPSA; assim, a condição de habilitação pertinente à apresentação de certidão negativa de débitos trabalhistas deve se manter ao longo da vigência do contrato (peça 53, p. 25-26, parágrafos 90-93) ; e
c) ademais, os subitens 4.1.10 e 4.1.11 da cláusula quarta da minuta contratual imputam à futura contratada a responsabilidade pelos encargos fiscais, previdenciários e obrigações previstas na legislação social e trabalhista e o seu subitem 8.5 estabelece, como condições para o pagamento dos valores mensais à empresa prestadora, a comprovação de que esteja em situação de regularidade perante a Seguridade Social e a Secretaria de Receita Federal, assim como em relação ao pagamento dos seus encargos trabalhistas (peça 53, p. 26-27, parágrafos 94-95) .
Manifestação da B-in Brasil: a empresa apresenta argumentos similares àqueles da PPSA (peça 54, p. 2) .
Análise:
De fato, a IN-MP 5/2017 não se aplicaria ao caso concreto, em razão de a estatal não estar inserida na esfera de abrangência dessa norma, consoante o alegado pela PPSA, bem como por pretender a contratação de "prestação de serviço", porque o normativo estabelece regras para a terceirização de mão de obra.
Porém, tendo em vista que a estatal mesclou esses dois modelos de contratação, não bastaria a imposição de responsabilidade à contratada pelas obrigações fiscais e trabalhistas, por força contratual, tal como alegado pela PPSA, caso prosperasse o certame. Essa conclusão decorre do elevado risco de condenação da Companhia em ações trabalhistas, conforme apontado na presente instrução e, também, na inicial, em face do disposto na Súmula 331 do TST e, ainda, por culpa in vigilando.
Considerando que o risco pode ser mitigado com a anulação do certame e o seu eventual refazimento, o qual abarcaria as medidas corretivas propugnadas na presente instrução, não deve ser adotada qualquer outra ação adicional por parte da PPSA.
Ante o exposto, os elementos constantes dos autos permitem, desde já, a avaliação quanto ao mérito da presente representação como parcialmente procedente.
Será proposta, portanto, a realização de determinação para que a PPSA promova a anulação do certame, na forma descrita nesta instrução.
Cumpre ressaltar, ainda, que o presente processo foi conhecido como representação, por meio do Acórdão 2823/2019-TCU-Plenário, da relatoria do Ministro Augusto Nardes, o qual indicou, por equívoco, tratar-se do Pregão Eletrônico 19/2019, quando deveria ser 11/2019, fato que foi mencionado pela PPSA na resposta à sua oitiva (peça 53, p. 1) . Por essa razão, deve ser promovida a correção do erro material para fazer constar a sua exata identificação.
Haverá impacto relevante na entidade e/ou na sociedade, decorrente dos encaminhamentos propostos?
Análise:
Impende ressaltar que a determinação proposta acarretará a anulação do certame, o que poderia resultar na deflagração de nova licitação, desta vez com a adoção de medidas corretivas, visando a mitigar o risco de eventual condenação da PPSA em ações trabalhistas, por responsabilização subsidiária, bem como a estabelecer melhorias nos critérios de mensuração e pagamento, no intuito de priorizar a eficiência e a qualidade do produto final a ser entregue pela contratada.
I. Proposta de Encaminhamento
Em virtude do exposto, propõe-se:
2.1. no mérito, considerar a presente representação parcialmente procedente;
2.2. determinar à Empresa Brasileira de Administração de Petróleo e Gás Natural S/A - Pré-Sal Petróleo S/A (PPSA) , com fundamento no art. 250, inciso II, do Regimento Interno/TCU, que adote as medidas abaixo indicadas, relativas ao Pregão Eletrônico 11/2019, e informe ao TCU, no prazo de trinta dias, os encaminhamentos realizados:
a) promova a anulação do certame, uma vez que seu edital apresenta elevado risco de condenação em ações trabalhistas, por responsabilização subsidiária, decorrente de violação ao Enunciado-TST 331, e não estabelece critérios de mensuração e pagamento que priorizem a eficiência e a qualidade do produto final a ser entregue pela empresa a ser contratada, além de que o modelo adotado se afigura como prestação de serviços finalísticos da estatal, mediante terceirização de mão de obra e com requisitos de qualificação técnica para a licitante em área correlata ao objeto licitado;
b) caso remanesça a necessidade da contratação, adote as seguintes medidas corretivas, quando da republicação do edital:
b.1) estabelecer que os profissionais não estarão obrigados a cumprir jornada fixa de trabalho nas dependências da PPSA, de forma a mitigar o risco de caracterização de habitualidade, pessoalidade e subordinação desses trabalhadores, requisitos caracterizadores de vínculo empregatício, nos moldes previstos no art. 3º da CLT, e, consequentemente, podendo levar à eventual condenação em ações trabalhistas, por responsabilização subsidiária, consoante o disposto no Enunciado-TST 331; e
b.2) estabelecer que, previamente a cada demanda por produto (estudos, análises, avaliações, pareceres técnicos etc.) , deverá ser fixado o quantitativo de horas necessárias para executá-lo, que deverá variar conforme a complexidade de cada trabalho, de forma a atender ao disposto no art. 69, II, III e IV, da Lei 13.303/2016, bem como os níveis objetivos de qualidade esperados para cada produto, considerando que a ausência de previsões desse tipo conduzem ao risco de remuneração pela ineficiência.
2.3. promover a correção do erro material verificado no subitem 1.6.1 do Acórdão 2823/2019-TCU-Plenário, da relatoria do Ministro Augusto Nardes, o qual indicou, por equívoco, tratar-se do Pregão Eletrônico 19/2019, para fazer constar 11/2019;
2.4. comunicar à Secretaria de Fiscalização de Infraestrutura de Petróleo e Gás Natural (SeinfraPetróleo) do TCU a respeito do fato a seguir, uma vez que deverá considerá-lo quando da análise dos elementos a serem apresentados, por força do disposto no subitem 9.2 do Acórdão 1663/2019-TCU-Plenário, pelo Ministério de Minas e Energia e a Agência Nacional de Petróleo, Gás Natural e Biocombustíveis, a respeito dos processos de contratação para exploração e produção de petróleo e gás natural celebrados no regime de partilha da produção:
a) ausência de medidas adotadas por parte do Ministério de Minas e Energia, da Agência Nacional de Petróleo, Gás Natural e Biocombustíveis e da Secretaria de Coordenação e Governança das Empresas Estatais (Sest/ME) , que objetivassem a estruturação da Empresa Brasileira de Administração de Petróleo e Gás Natural S/A - Pré-Sal Petróleo S/A (PPSA) , principalmente no tocante ao seu quadro de pessoal, de forma a absorver o acréscimo de atribuições, decorrentes da realização da sexta rodada de partilha de produção e do leilão dos volumes excedentes ao contrato de cessão onerosa; e
b) o fato acima levou à deflagração do Pregão Eletrônico 11/2019, que objetivou terceirizar mão de obra especializada, atinente à atividade-fim da PPSA, com previsão de vigência por 24 meses, passível de prorrogação, mas, considerando que o Tribunal vem alertando a estatal e, também, diversos órgãos ministeriais, desde 2015, por meio dos Acórdãos 2.900/2015, 72/2017, 1.663/2019 e 2.430/2019, todos do Plenário do TCU, acerca da necessidade de estruturação da estatal, a possibilidade de que se estenda por até sessenta meses, sem que a situação seja regularizada, ganha contornos que, a critério da SeinfraPetróleo, possam merecer análise mais aprofundada.
2.5. informar à Empresa Brasileira de Administração de Petróleo e Gás Natural S/A - Pré-Sal Petróleo S/A (PPSA) , à B-in Brasil Consultoria Ltda. (CNPJ 02.640.128/0001-45) e ao representante que o conteúdo da deliberação que vier a ser proferida poderá ser consultado no endereço www.tcu.gov.br/acordaos; e
2.6. arquivar os presentes autos, nos termos do art. 169, V, do Regimento Interno/TCU, sem prejuízo de que a Selog monitore a determinação supra.
4.	Por sua vez, o corpo diretivo da Secretaria de Controle Externo de Aquisições Logísticas (Selog) diverge do parecer do mencionado auditor, nos seguintes termos (peças 58 e 59) :
1.	Muito embora a percuciente análise realizada (...) , divirjo da proposta de encaminhamento constante da peça precedente, pelos motivos expostos a seguir. 
2.	A proposta de encaminhamento feita pelo AUFC está circunscrita aos seguintes aspectos:
 (...) 
3.	O ponto da divergência ora exposta se restringe ao item 2.2 acima, no sentido de determinar a anulação do Pregão Eletrônico 11/2019. Em sua instrução, o AUFC deixou claras as seguintes irregularidades presentes no edital e seus anexos, com as quais concordo integralmente, ressaltando a completude da análise efetuada:
3.1.	Exigência de presença habitual e jornada fixa de trabalho dos profissionais da contratada nas dependências da contratante e em horários pré-definidos, em afronta ao disposto na Súmula TST 331 e com consequente risco de responsabilização subsidiária em possíveis ações trabalhistas;
3.2.	Ausência de critérios para mensurar a quantidade de horas de trabalho necessárias à prestação dos serviços demandados, visto que a remuneração da contratada se baseia na métrica homem-hora, com o risco de remunerar o contrato com base no paradigma lucro-incompetência;
3.3.	Ausência de critérios para avaliar a qualidade dos serviços entregues, com o consequente risco de não atendimento das necessidades que originaram a contratação.
4.	Todavia, deixo de assentir com a necessidade de anulação do certame em decorrência dessas falhas, apesar de considerá-las graves, visto serem passíveis de correção anteriormente à assinatura do contrato, de maneira condicionante. Tal situação se justifica pelo perigo da demora reverso presente neste caso concreto, considerando que uma nova licitação demandaria um tempo em que a PPSA estaria sem possibilidade de executar os serviços, objeto da presente contratação, essenciais à consecução de suas atividades precípuas, com potencial risco para os interesses da União na execução dos contratos de partilha da produção do excedente da cessão onerosa do Pré-Sal.
5.	Verifica-se que as irregularidades identificadas no Edital do PE 11/2019 se referem estritamente à forma de execução dos serviços, quais sejam: necessidade de presença física dos profissionais da contratada nas dependências da contratante; não definição de critérios para estimar quantidade de horas demandadas; e impossibilidade de avaliar a qualidade dos serviços prestados.
6.	Em razão desse fato, não se vislumbra óbice por parte da contratada em aceitar as alterações propostas, tendo em vista que não haverá qualquer ônus adicional imposto a ela decorrente dessa medida. 
7.	Entretanto, caso a contratada ainda assim opte por manter a execução dos serviços mediante a presença dos seus profissionais nas dependências físicas da PPSA, caberá ao contratante estabelecer rotinas rigorosas de fiscalização quanto ao cumprimento de todas as obrigações trabalhistas e previdenciárias desses profissionais alocados no contrato, diante do risco de responsabilização trabalhista subsidiária em função da habitualidade e subordinação, conforme bem delineado na instrução técnica.  
8.	Por todo o exposto, submeto os autos à consideração superior propondo: 
8.1.	no mérito, com fundamento no art. 276, § 6º, do Regimento Interno deste Tribunal, considerar a presente representação parcialmente procedente; 
8.2.	determinar à Empresa Brasileira de Administração de Petróleo e Gás Natural S/A - Pré-Sal Petróleo S/A (PPSA) , com fundamento no art. 250, inciso II, do Regimento Interno/TCU, que adote as medidas abaixo indicadas, relativas ao Pregão Eletrônico 11/2019, e informe ao TCU, no prazo de trinta dias, os encaminhamentos realizados:
8.2.1.	condicione a assinatura do contrato decorrente do certame às seguintes alterações na forma de execução do seu objeto, em função das irregularidades e riscos individualmente descritos a seguir:
a)	excluir a obrigação prevista no item 5.1 do edital, a qual exige que os serviços deverão ser executados por profissionais disponibilizados nas instalações da PPSA e de maneira regular, por 8 (oito) horas diárias de serviço no horário padrão das 09:00h às 18:00h, a fim de afastar a caracterização de habitualidade, pessoalidade e subordinação desses trabalhadores, requisitos caracterizadores de vínculo empregatício, nos moldes previstos no art. 3º da CLT, e, consequentemente, podendo levar à eventual condenação em ações trabalhistas, por responsabilização subsidiária, consoante o disposto Súmula TST 331, com potencial responsabilização subsidiária quanto aos encargos trabalhistas e previdenciários dos profissionais alocados no contrato;
b)	caso a empresa contratada ainda assim opte por manter os profissionais alocados prestando serviços com habitualidade nas dependências da PPSA, definir medidas para avaliar o cumprimento das obrigações trabalhistas e previdenciárias desse profissionais, a fim de evitar possível responsabilização subsidiária quanto aos encargos trabalhistas e previdenciários dos profissionais alocados no contrato;
c)	estabelecer que, previamente a cada demanda por serviço (estudos, análises, avaliações, pareceres técnicos etc.) , deverá ser fixado o quantitativo de horas necessárias para executá-lo, condizente com a complexidade de cada trabalho, de forma a atender ao disposto no art. 69, II, III e IV, da Lei 13.303/2016, bem como os níveis objetivos de qualidade esperados para cada produto entregue, considerando que a ausência de previsões desse tipo conduzem ao risco de remuneração pela ineficiência (paradoxo lucro-incompetência) .
8.3.	promover a correção do erro material verificado no subitem 1.6.1 do Acórdão 2823/2019-TCU-Plenário, da relatoria do Ministro Augusto Nardes, o qual indicou, por equívoco, tratar-se do Pregão Eletrônico 19/2019, para fazer constar 11/2019;
8.4.	comunicar à Secretaria de Fiscalização de Infraestrutura de Petróleo e Gás Natural (SeinfraPetróleo) do TCU a respeito do fato a seguir, uma vez que deverá considerá-lo quando da análise dos elementos a serem apresentados, por força do disposto no subitem 9.2 do Acórdão 1663/2019-TCU-Plenário, pelo Ministério de Minas e Energia e a Agência Nacional de Petróleo, Gás Natural e Biocombustíveis, a respeito dos processos de contratação para exploração e produção de petróleo e gás natural celebrados no regime de partilha da produção:
a)	ausência de medidas adotadas por parte do Ministério de Minas e Energia, da Agência Nacional de Petróleo, Gás Natural e Biocombustíveis e da Secretaria de Coordenação e Governança das Empresas Estatais (Sest/ME) , que objetivassem a estruturação da Empresa Brasileira de Administração de Petróleo e Gás Natural S/A - Pré-Sal Petróleo S/A (PPSA) , principalmente no tocante ao seu quadro de pessoal, de forma a absorver o acréscimo de atribuições, decorrentes da realização da sexta rodada de partilha de produção e do leilão dos volumes excedentes ao contrato de cessão onerosa; e
b)	o fato acima levou à deflagração do Pregão Eletrônico 11/2019, que objetivou terceirizar mão de obra especializada, atinente à atividade-fim da PPSA, com previsão de vigência por 24 meses, passível de prorrogação, mas, considerando que o Tribunal vem alertando a estatal e, também, diversos órgãos ministeriais, desde 2015, por meio dos Acórdãos 2.900/2015, 72/2017, 1.663/2019 e 2.430/2019, todos do Plenário do TCU, acerca da necessidade de estruturação da estatal, a possibilidade de que se estenda por até sessenta meses, sem que a situação seja regularizada, ganha contornos que, a critério da SeinfraPetróleo, possam merecer análise mais aprofundada.
8.5.	informar à Empresa Brasileira de Administração de Petróleo e Gás Natural S/A - Pré-Sal Petróleo S/A (PPSA) , à B-in Brasil Consultoria Ltda. (CNPJ 02.640.128/0001-45) e ao representante que o conteúdo da deliberação que vier a ser proferida poderá ser consultado no endereço www.tcu.gov.br/acordaos; e
8.6.	arquivar os presentes autos, nos termos do art. 169, V, do Regimento Interno/TCU, sem prejuízo de que a Selog monitore a determinação supra.
É o Relatório.

8.1. Fabio Garcia Palmer e outros, representando Seres Serviços de Recrutamento e Seleção de Pessoal Ltda.
8.2. Jorge Luis Corrêa Bastos, representando B-IN Brasil Consultoria Ltda.

Não atuou.

REPRESENTAÇÃO. PREGÃO ELETRÔNICO 11/2019. CONTRATAÇÃO DE APOIO ADMINISTRATIVO, TÉCNICO E OPERACIONAL. ACÓRDÃO 2.823/2019-TCU-PLENÁRIO. CONHECIMENTO. OITIVAS. FALTA DE CLAREZA NA DEFINIÇÃO DO OBJETO. RESTRIÇÃO À COMPETITIVIDADE. POSSIBILIDADE DE CARACTERIZAÇÃO DE VÍNCULO EMPREGATÍCIO. ESCLARECIMENTOS INSUFICIENTES. DETERMINAÇÕES PARA CORREÇÃO DO CERTAME. ARQUIVAMENTO.

REPRESENTAÇÃO (REPR)

Secretaria de Controle Externo de Aquisições Logísticas (Selog).

Trata-se de representação formulada pela empresa Seres - Serviço de Recrutamento e Seleção de Pessoal Ltda. em face de irregularidade no processo de Contratação de empresa especializada na prestação de serviços de apoio administrativo, técnico e operacional para suporte às atividades desenvolvidas pela Empresa Brasileira de Administração de Petróleo e Gás Natural S.A. Pré-sal Petróleo S.A - PPSA, nas áreas de engenharia de poço, de acompanhamento e controle da produção, comercialização de petróleo e gás natural e gestão de Contratos de Partilha de Produção e Acordos de Individualização da Produção, conduzido por meio do Pregão 11/2019.
2.	Em primeira apreciação da matéria, por meio do Acórdão 2823/2019-TCU-Plenário, este Tribunal conheceu da representação, indeferiu o pedido de medida cautelar ante a inexistência dos pressupostos necessários a sua concessão, uma vez configurado o pressuposto do perigo da demora reverso, e determinou a realização da oitiva da PPSA e da empresa B-in Brasil para que se pronunciassem acerca das irregularidades registradas no relatório precedente.
3.	Recebidos os esclarecimentos dos interessados, não obstante os detalhados argumentos do auditor responsável pela instrução, os dirigentes da Selog manifestam-se pela possibilidade de seguimento do certame, desde que adotado um conjunto de medidas corretivas, proposta esta com a qual registro concordância e incorporo a fundamentação as minhas razões de decidir, sem prejuízo das considerações a seguir.
II
4.	A questão afeta à ausência de estrutura adequada da PPSA para fazer face aos desafios impostos a sua atuação tem sido debatida desde o exercício de 2015 por esta Corte, com diversos acórdãos mencionados no relatório precedente, sem que uma solução definitiva tenha sido adotada pelos responsáveis.
5.	No ano passado, por meio do Acórdão 2430/2019-TCU-Plenário o tema voltou a discussão deste Plenário, tendo sido registrada a seguinte ressalva em processo autuado no âmbito da SeinfraPetróleo para acompanhar a outorga de áreas para exploração e produção de petróleo e gás natural, referente ao leilão dos volumes excedentes à cessão onerosa:
9.2.4. Não comprovação de que a Empresa Brasileira de Administração de Petróleo e Gás Natural S.A. - Pré-Sal Petróleo S.A. (PPSA) está, até a presente data, estruturada e capacitada a lidar com as atribuições advindas por ocasião da assinatura de novos contratos de partilha da produção, o que revela a permanência da mesma situação que motivou este Tribunal a prolatar o Acórdão 2900/2015-TCU-Plenário, da relatoria do Ministro Vital do Rêgo, e o Acórdão 1663/2019-TCU-Plenário, da relatoria do Ministro Aroldo Cedraz, nos quais esta Corte deu ciência ao Poder Executivo acerca da precária situação da PPSA e exigiu dos responsáveis as devidas providências para a solução dessa demanda.
6.	Diante da deficiência em sua estruturação, e da demora das providências para a realização de concurso público, a estatal buscou por meio do Pregão Eletrônico 11/2019, em análise neste processo, contratar serviços terceirizados especializados para operacionalizar atividades consideradas finalísticas da entidade.
7.	Nesse sentido, uma das preliminares suscitadas pela empresa em sua defesa está na imprescindibilidade da contratação, pois consiste na prestação de serviços de apoio administrativo, técnico e operacional nas áreas de: engenharia de poço; acompanhamento e controle da produção; comercialização de petróleo e gás natural; gestão de contratos de partilha de produção; e gestão de acordos de individualização da produção (peça 53, p. 3, parágrafos 6-7) .
8.	Acrescenta que as negociações com a Sest/ME, referentes ao plano de cargos e salários da PPSA, vem ocorrendo desde 2015, mas ainda se encontram em fase de revisão, fato que impediu a empresa de realizar o concurso até o presente momento e que a aprovação desse plano não está adstrita, exclusivamente, à esfera decisória da empresa, razão pela qual o objeto do certame se afigura como suporte essencial ao pleno atendimento das suas atribuições, que se encontram dispostas na legislação e nos julgados do TCU (peça 53, p. 9-10, parágrafos 19-26) .
9.	Considerando a realização dos leilões do excedente da cessão onerosa do pré-sal e da 6ª rodada de partilha da produção de petróleo foram realizados nos dias 6 e 7/11/2019, foi acolhida a tese da unidade técnica, à época do Acórdão 2823/2019-TCU-Plenário, de que o perigo da demora estava presente, pois se aventou uma suposta urgência para a estatal contratar o objeto licitado, de forma a não comprometer a gestão dos novos contratos, razão pela qual não foi determinada inicialmente a adoção de medida cautelar para a suspensão do pregão eletrônico 11/2019.
10.	Passo, então, a decidir quanto ao mérito.
III
11.	Em essência, o conjunto de irregularidades em análise está na falta de clareza na definição do objeto do certame, no tocante à pretensão de se contratar "serviço" ou "mão de obra", combinada com o estabelecimento de remuneração da futura contratada por hora de serviço prestado, quando o mais adequado deveria ser por produto entregue.
12.	De início, em face da matéria em discussão estar na seara da terceirização de serviços, cabe lembrar que o Decreto 9.507/2018 flexibilizou as regras sobre o tema para as empresas estatais em comparação ao modelo aplicado para a Administração Pública direta, autárquica e fundacional. Nada mais natural diante da natureza jurídico de direito privado conferida pelo art. 173 da Constituição Federal. O art. 4º do mencionado decreto assim dispôs:
Art. 4º Nas empresas públicas e nas sociedades de economia mista controladas pela União, não serão objeto de execução indireta os serviços que demandem a utilização, pela contratada, de profissionais com atribuições inerentes às dos cargos integrantes de seus Planos de Cargos e Salários, exceto se contrariar os princípios administrativos da eficiência, da economicidade e da razoabilidade, tais como na ocorrência de, ao menos, uma das seguintes hipóteses:
I - caráter temporário do serviço;
II - incremento temporário do volume de serviços;
III - atualização de tecnologia ou especialização de serviço, quando for mais atual e segura, que reduzem o custo ou for menos prejudicial ao meio ambiente; ou
IV - impossibilidade de competir no mercado concorrencial em que se insere.
 (...) 
§ 4º O Conselho de Administração ou órgão equivalente das empresas públicas e das sociedades de economia mista controladas pela União estabelecerá o conjunto de atividades que serão passíveis de execução indireta, mediante contratação de serviços.
13.	Releva notar que a terceirização expressa refere-se à serviços e não à mão-de-obra, ou seja, não há espaço para a contratação de profissionais para execução indireta de atribuições da área técnica no caso de presença, na relação entre o pessoal da prestadora de serviço e a Administração Pública, de características da pessoalidade e subordinação, próprias da relação empregatícia. Para tanto, é fundamental que estejam claros no edital os produtos que deverão ser entregues pela licitante vencedora.
14.	Com efeito, a jurisprudência desta Corte é pacífica no sentido de que a remuneração a ser paga à contratada deve estar vinculada a resultados ou ao atendimento de níveis de serviço, admitindo-se o pagamento por hora trabalhada ou por posto de serviço somente quando as características do objeto não o permitirem (Acórdãos 786/2006 e 2.488/2019, ambos do Plenário) .
15.	Consultando o Edital do Pregão 11/2019, identifica-se como objeto do certame a contratação de empresa especializada na prestação de serviços de apoio administrativo, técnico e operacional para suporte às atividades desenvolvidas pela Pré-Sal Petróleo S.A. ("PPSA") , nas condições e especificações indicadas no Termo de Referência - Anexo I que, por sua vez, estabelece:
1. DEFINIÇÃO DO OBJETO O objeto da presente licitação é a contratação de empresa especializada na prestação de serviços de apoio administrativo, técnico e operacional para suporte às atividades desenvolvidas pela Pré-Sal Petróleo S.A. ("PPSA") , nas áreas de engenharia de poço, de acompanhamento e controle da produção, comercialização de petróleo e gás natural e gestão de Contratos de Partilha de Produção e Acordos de Individualização da Produção.
3. ESPECIFICAÇÃO DOS SERVIÇOS A SEREM EXECUTADOS A CONTRATADA deverá executar os serviços previstos no fluxo das atividades administrativas, técnicas e operacionais de engenharia de poço, de acompanhamento e controle da produção, de comercialização de petróleo e gás natural e gestão de CPP's e AIP's, fornecendo os entregáveis decorrentes dessas atividades, conforme descritos neste Termo de Referência, tais como: pareceres técnicos, relatórios de atividades, apresentações, gráficos, tabelas, dentre outros.
12. CRITÉRIOS DE MEDIÇÃO DOS SERVIÇOS 
12.1. A PPSA pagará à CONTRATADA o valor total mensal apurado com base na multiplicação dos preços unitários estabelecidos na Planilha de Preços abaixo detalhada pelos quantitativos de horas de serviços efetivamente realizados em cada mês do período de execução contratual. 
PLANILHA DE PREÇOS UNITÁRIOS
16.	Não existe, entretanto, qualquer critério objetivo para a aferição dos produtos que serão entregues a PPSA no período contratual, salvo uma relação genérica de possíveis atividades que serão prestadas. A situação agrava-se quando o objeto da contratação envolve serviços técnicos especializados. 
17.	Destaco que a presente discussão não adentra o mérito a respeito de as atividades a serem terceirizadas pertencerem à área-meio ou área-fim da organização, até mesmo pelo fato de que o próprio Supremo Tribunal Federal, apesar de entender a importância da terceirização, reconhece a dificuldade da separação entre elas:
1. A dicotomia entre 'atividade-fim' e 'atividade-meio' é imprecisa, artificial e ignora a dinâmica da economia moderna, caracterizada pela especialização e divisão de tarefas com vistas à maior eficiência possível, de modo que frequentemente o produto ou serviço final comercializado por uma entidade comercial é fabricado ou prestado por agente distinto, sendo também comum a mutação constante do objeto social das empresas para atender a necessidades da sociedade, como revelam as mais valiosas empresas do mundo. É que a doutrina no campo econômico é uníssona no sentido de que as 'Firmas mudaram o escopo de suas atividades, tipicamente reconcentrando em seus negócios principais e terceirizando muitas das atividades que previamente consideravam como centrais' (ROBERTS, John. The Modern Firm: Organizational Design for Performance and Growth. Oxford: Oxford University Press, 2007) . 
 (...) 
5. A terceirização apresenta os seguintes benefícios: (i) aprimoramento de tarefas pelo aprendizado especializado; (ii) economias de escala e de escopo; (iii) redução da complexidade organizacional; (iv) redução de problemas de cálculo e atribuição, facilitando a provisão de incentivos mais fortes a empregados; (v) precificação mais precisa de custos e maior transparência; (vi) estímulo à competição de fornecedores externos; (vii) maior facilidade de adaptação a necessidades de modificações estruturais; (viii) eliminação de problemas de possíveis excessos de produção; (ix) maior eficiência pelo fim de subsídios cruzados entre departamentos com desempenhos diferentes; (x) redução dos custos iniciais de entrada no mercado, facilitando o surgimento de novos concorrentes; (xi) superação de eventuais limitações de acesso a tecnologias ou matérias-primas; (xii) menor alavancagem operacional, diminuindo a exposição da companhia a riscos e oscilações de balanço, pela redução de seus custos fixos; (xiii) maior flexibilidade para adaptação ao mercado; (xiii) não comprometimento de recursos que poderiam ser utilizados em setores estratégicos; (xiv) diminuição da possibilidade de falhas de um setor se comunicarem a outros; e (xv) melhor adaptação a diferentes requerimentos de administração, know-how e estrutura, para setores e atividades distintas. 
6. A Administração Pública, pautada pelo dever de eficiência (art. 37, caput, da Constituição) , deve empregar as soluções de mercado adequadas à prestação de serviços de excelência à população com os recursos disponíveis, mormente quando demonstrado, pela teoria e pela prática internacional, que a terceirização não importa precarização às condições dos trabalhadores. (STF, Pleno, ADPF 324/DF, rel. min. Roberto Barroso, 30/8/2018) .
18.	O que se discute é a falta de clareza na definição dos produtos a serem entregues pela vencedora do certame, o que poderá ferir o princípio da eficiência da utilização de recursos públicos, sem contar os riscos de eventuais responsabilizações trabalhistas  
19.	Reitero que, apesar de alguns acórdãos do TCU admitirem a utilização de métrica da remuneração por hora trabalhada, em casos excepcionais, o objeto licitado em análise não tem as características para ser enquadrado na orientação dessas deliberações. Como bem salientou a unidade técnica em sua instrução, o Acórdão 2215/2012-TCU-Plenário destacou que o objeto tratado naqueles autos se afigurava como prestação de serviços de engenharia consultiva, nos seguintes termos:
Claramente, o objeto contratado ajusta-se à hipótese de prestação de serviços de engenharia consultiva, notadamente no que concerne ao gerenciamento de obra (peça 52, pp. 14-8) .
A literatura especializada registra a dificuldade em se elaborar orçamentos de serviços de engenharia, em face das incertezas que envolvem a prestação dos serviços, in verbis.
Orçar um serviço de engenharia consultiva é tarefa que frequentemente lida com apreciável grau de incerteza. Essa circunstância deve-se aos fatores anteriormente enunciados, sobressaindo a natureza intangível dos produtos do serviço - soluções para o cliente - e do insumo essencial do trabalho, que é a inteligência.
Identifica-se a existência de seis métodos orçamentários para os serviços de engenharia consultiva, a saber: percentual sobre o valor das obras; listagem de atividades e determinação das quantidades de horas aplicadas; contagem de documentos a serem produzidos; importância do serviço no empreendimento; preço de serviços semelhantes; e contratos por administração.
O Ministério da Integração Nacional escolheu o método da listagem de atividade e determinação das quantidades de horas, assim qualificado na literatura especializada.
Para elaborar o orçamento segundo este método, levantam-se as tarefas a realizar em cada item do escopo e estima-se a quantidade de horas de cada categoria profissional que deverá ser aplicada para realizar tais tarefas. Calculado o preço horário dessas categorias profissionais, o orçamento será obtido pelo produto das quantidades de horas por meio dos preços unitários respectivos. (...) 
20.	No caso em análise, o edital e seus anexos não definem de modo claro como se deu a quantificação das horas de cada categoria profissional e muito menos como se dará a aferição e pagamento dos serviços, dispondo o item 3 do termo de referência (peça 20, p. 18) , apenas, que a contratada deverá "executar os serviços previstos no fluxo das atividades administrativas, técnicas e operacionais", relativas aos quatro perfis de profissionais, estabelecidos nos seus subitens 3.1 a 3.4, fornecendo os "entregáveis decorrentes dessas atividades, (...) tais como: pareceres técnicos, relatórios de atividades, apresentações, gráficos, tabelas, dentre outros".
21.	A inexistência de um orçamento para cada serviço prestado, agravada pela fixação de jornada de trabalho para os profissionais, poderá ocasionar a remuneração de cada trabalhador apenas pelo período em que permaneceu nas instalações da empresa, sem qualquer vinculação desse quantitativo com a individualização de cada produto a ser entregue, como apontou a unidade técnica. 
22.	Entre as desvantagens derivadas dessa sistemática, vale mencionar o incentivo ao paradoxo lucro-incompetência, que corresponde à violação do princípio da eficiência, pois quanto menos competente e eficiente a empresa contratada for ao realizar determinada tarefa, mais horas ela consumirá e, consequentemente, maior será a sua remuneração, e a impossibilidade de exercer um controle mais eficaz sobre os resultados da contratação. A propósito, essa reflexão tem sido reiterada por este Plenário, a exemplo dos Acórdão 485/2012, 2.679/2018, 874/2018 e 1.558/2003.
23.	Entretanto, na linha argumentativa apresentada pelos dirigentes da Selog, entendo que seria medida radical a determinação de anulação do certame diante das falhas relacionadas pelo auditor responsável pela instrução técnica, apesar de considerá-las graves.
24.	Há que se considerar, neste momento, o perigo da demora reverso diante do tempo a ser demandado para nova seleção de empresa especializada na prestação de serviços de apoio administrativo, técnico e operacional, nas áreas de engenharia de poço, de acompanhamento e controle da produção, comercialização de petróleo e gás natural e gestão de Contratos de Partilha de Produção e Acordos de Individualização da Produção, em especial pelo fato de o megaleilão do pré-sal, realizado em novembro do ano passado, ter sido concluído para dois lotes, o que garantirá uma arrecadação de R$ 69,96 bilhões
25.	A dimensão do mencionado projeto, acrescida ao fato de comprovada competição no Pregão 11/2019, uma vez que treze empresas participaram do certame, com a oferta de 47 lances, o que indica ter havido razoável competição, são condicionantes relevantes para a busca de um caminho que evite a anulação da licitação.
26.	Nesse particular, ainda de acordo com o pronunciamento dos dirigentes da Selog, entendo ser possível a correção das irregularidades aqui tratadas anteriormente à assinatura do contrato, de maneira condicionante:
5.	Verifica-se que as irregularidades identificadas no Edital do PE 11/2019 se referem estritamente à forma de execução dos serviços, quais sejam: necessidade de presença física dos profissionais da contratada nas dependências da contratante; não definição de critérios para estimar quantidade de horas demandadas; e impossibilidade de avaliar a qualidade dos serviços prestados.
6.	Em razão desse fato, não se vislumbra óbice por parte da contratada em aceitar as alterações propostas, tendo em vista que não haverá qualquer ônus adicional imposto a ela decorrente dessa medida. 
7.	Entretanto, caso a contratada ainda assim opte por manter a execução dos serviços mediante a presença dos seus profissionais nas dependências físicas da PPSA, caberá ao contratante estabelecer rotinas rigorosas de fiscalização quanto ao cumprimento de todas as obrigações trabalhistas e previdenciárias desses profissionais alocados no contrato, diante do risco de responsabilização trabalhista subsidiária em função da habitualidade e subordinação, conforme bem delineado na instrução técnica.  
27.	Resta, todavia, uma questão relevante que deverá ser acompanhada por este Tribunal. Conforme salientei no início deste voto, o TCU vem alertando a estatal e, também, diversos órgãos ministeriais, desde 2015, por meio dos Acórdãos 2.900/2015, 72/2017, 1.663/2019 e 2.430/2019, todos do Plenário do TCU, acerca da necessidade de estruturação da PPSA. 
28.	O contrato a ser firmado em decorrência do Pregão Eletrônico 11/2019, que objetivou terceirizar serviços que envolvem mão de obra especializada, atinente à atividade-fim da PPSA, possui previsão de vigência por 24 meses, passível de prorrogação por até sessenta meses. Existe, aqui, um risco de a estatal, diante dessa solução provisória, deixar de intensificar seus esforços para o atendimento das mencionadas determinações desta Corte, o que acabaria por ensejar a responsabilização de seus dirigentes.
29.	Desse modo, oportuna a sugestão da Selog para que seja informada a Secretaria de Fiscalização de Infraestrutura de Petróleo e Gás Natural (SeinfraPetróleo) do TCU a respeito desse fato, a fim de que o considere quando da análise dos elementos a serem apresentados, por força do disposto no subitem 9.2 do Acórdão 1663/2019-TCU-Plenário, pelo Ministério de Minas e Energia e a Agência Nacional de Petróleo, Gás Natural e Biocombustíveis.
30.	Por fim, oportuna a sugestão uníssona dos pareceres da Selog de promoção da correção do erro material verificado no subitem 1.6.1 do Acórdão 2823/2019-TCU-Plenário, o qual indicou, por equívoco, tratar-se do Pregão Eletrônico 19/2019, para fazer constar 11/2019.
Com essas considerações, reiterando minha adesão ao encaminhamento proposto pelo escalão dirigente da Selog, voto por que este Plenário aprove o acórdão que ora submeto à apreciação.
TCU, Sala das Sessões Ministro Luciano Brandão Alves de Souza, em 20 de maio de 2020.
Ministro JOÃO AUGUSTO RIBEIRO NARDES 
Relator